臺灣臺中地方法院民事判決　　　　　　 96年度重訴字第165號
原　　　告　戊○○
原　　　告　癸○○
上列二人共同
訴訟代理人　常照倫律師
複代理人　　莊惠祺律師
被　　　告　庚○○　　住台中縣.
被　　　告　辛○○　　住台中市.
被　　　告　甲○○　　住台中縣.
被　　　告　己○○　　住台中市.
被　　　告　壬○○　　住台中市.
被　　　告　乙○○　　住台中縣.
被　　　告　丙○○　　住台中縣.
被　　　告　丁○○○　住台中縣.
　　　　　　　　　　　　三巷1.
上列八人共同
訴訟代理人　林坤賢律師
　　　　　　邱華南律師
上列當事人間請求土地所有權移轉登記事件，本院於民國96年7
月23日言詞辯論終結，判決如下：
    主      文
確認原告戊○○、癸○○與被告庚○○、辛○○、甲○○、己○○、壬○○、乙○○、丙○○、丁○○○間就坐落台中市○○區
○○段53地號土地（面積1607.03平方公尺）如附表所示之應有
部分之買賣關係存在。
訴訟費用新臺幣參佰參拾伍萬零玖佰壹拾捌元，由被告負擔。
    事實及理由
壹、兩造爭執要旨：
  一、原告主張：
    (一)原告戊○○、癸○○2人（以下稱原告2人）與被告庚○○、辛○○、甲○○、己○○、壬○○、乙○○、丙○○、丁○○○8人（以下稱被告8人）共有坐落台中市○○區○○段53地號土地。被告2人日前於臺灣臺中地方
        法院96年度重訴字第27號分割共有物案件起訴狀中向原
        告2人要約，表明願將渠等所持有前開共有土地之應有
        部分，以應有部分換算後之可分坪數，每坪新臺幣（下
        同）98萬元之價格出售予原告2人，或原告尋求之第三
        人。就此，原告2人於日前發函表示承諾以上開價格購
        買被告8人所持有前開土地之應有部分。而按非對話而
        為意思表示者，其意思表示，以通知達到相對人時，發
        生效力；當事人互相表示意思一致者，無論其為明示或
        默示，契約即為成立；當事人就標的物及其價金互相同
        意時，買賣契約即為成立，民法第95條第1項、第153條
        第1項、第345條第2項分別定有明文。被告8人既於前揭
        分割共有物案件起訴狀中向原告2人要約，表明願將渠
        等所持有前開共有土地之應有部分，以應有部分換算後
        之可分坪數，每坪98萬元之價格出售予原告2人，則於
        原告2人發函向被告8人表示承諾以上開價格購買被告8
        人所持有前開土地應有部分之時，兩造就系爭土地之面
        積、坐落位置及價金之意思表示即為一致，揆諸上開法
        條規定，買賣契約即已成立。
    (二)對被告抗辯之陳述：
        1.被告8人雖辯稱：「被告等人所提分割其有物之起訴
          狀係於民國（下同）96年1月5日遞狀，並於同月24日
          由原告收受，然原告遲至同年2月16日始為承購買之
          通知，且該承諾並未到達被告全體，原告所為承諾顯
          已遲到，依據民法第160條第1項規定，應視為新要約
          ，非經被告等人再為承諾，不生買賣契約意思表示合
          致之效力」云云。但查，原告2人所為承諾購買之意
          思通知並未遲到，至於原告2人所為承購之意思通知
          是否發生「承諾」效力乙節，端視原告2人於96年2月
          16日為承諾購買之意思通知，是否係在依通常情形可
          期待承諾之達到時期內為之。爰說明如下：
          (1)被告8人係委任林坤賢律師為代理人，由林坤賢律
            師於96年l月5日遞狀請求分割系爭土地，並於起訴
            狀中代被告8人為出售渠等所持有系爭土地之應有
            部分之要約，故原告2人於同年月24日受領要約後
            ，於同年2月16日向要約人之代理人即林坤賢律師
            為承諾之意思通知，於法並無不合。該承諾於同年
            月26日到達被告之代理人時，自生承諾之效力。
          (2)按非對話為要約者，依通常情形可期待承諾之達到
            時期內，相對人不為承諾時，其要約失其拘束力，
            民法第157條定有明文。考其立法理由，係考量要
            約人因要約而受拘束，因此要約之受領人如遲不為
            承諾之意思通知，要約人難免遭受損害，因此民法
            第157條規定於非對話為要約之情形，要約受領人
            於依通常情形可期待承諾之達到時期內不為承諾時
            ，要約即失其拘束力。至於判斷「依通常情形可期
            待承諾之達到時期內」乙節，實務上係以斟酌：(1)
            要約到達相對人之期間、(2)相對人考慮承諾之期間
            、(3)承諾到達要約人之期間等因素，綜合考量要約
            人是否仍受「要約」之拘束（最高法院84年度台上
            字2617號裁判意旨參照）。而其中(1)、(3)二者，尚
            有客觀標準，較易確定，然(2)之期間，在決定上殊
            屬困難，事件複雜，利害關係較大者，應予較長之
            考慮期間，反之則予以較短之期間。而查，被告8
            人之代理人於分割共有物乙案中所為要約並未定有
            承諾期限，係屬非定有承諾期限之要約，故該要約
            之效力，應依民法第157條之規定決之。茲考量系
            爭土地面積為1,607.03平方公尺，計486.13坪，被
            告8人之應有部分換算後之可分坪數為427.89坪，
            乘以每坪98萬元之價格，總價金為419,332,200元
            ，數目非小，且原告除周詳考量資金調度問題外，
            尚需評估承購系爭土地之各種利弊，故原告考慮承
            諾之期間，依社會常情難謂逾越通常情形。故原告
            於受領要約23日後之同年2月16日回覆被告8人之代
            理人，該承諾之意思通知並於同月26日到達，應可
            認係在可期待承諾之達到期間，該意思通知自仍生
            承諾之效力。
          (3)原告96年5月15日陳報狀彙整說明本案起訴狀證3所
            附6件存證信函之收件情形，可知被告8人中除己○○外，其餘等人未收受原告於96年2月16日所為承
            諾之意思通知，其因或係郵件招領逾期，致遭退回
            ，或係拒收。然原告2人向被告8人為承諾之意思通
            知均係以林坤賢律師於分割共有物案件起訴狀所載
            之地址為送達處所，衡以本件係被告8人對原告2人
            為出售渠等所持有系爭土地之應有部分之要約，被
            告8人自應提供原告2人為承諾時可以合法送達之管
            道，乃竟然於要約後復拒收或逾期不為受領原告所
            為之承諾通知，繼而執詞辯稱原告2人之承諾未到
            達伊等全體，不生承諾之效力云云，誠屬違背誠實
            信用原則，而不足採。況果如被告前開所辯，被告
            8人何以又全體委由林坤賢律師於96年3月12日代為
            發函，表示撤回於分割共有物案件中所為之要約，
            函中並表示倘若原告2人真有誠意承購被告8人之應
            有部分，請原告另以高於每坪98萬元之價格與被告
            等人協商等語？足見被告8人已自林坤賢律師處接
            收承諾之意思表示，否則倘認林坤賢律師收受原告
            2人之存證信函後未告知被告8人，復又受被告8人
            委託代為發函，表示撤回於分割共有物案件中所為
            之要約，豈非自相矛盾？益證此係被告8人亦認林
            坤賢律師有代受承諾之意思表示之權限，亦即林坤
            賢律師受領原告2人承諾所生之效力及於被告8人，
            始有以致之。
    (三)被告8人於原告2人發函表示承諾以渠等要約之價格購買
        渠等所持有系爭土地之應有部分後，復將原告承諾購買
        之標的轉賣予訴外人梁德煌，並隨即辦畢所有權移轉登
        記，顯有故意不履行買賣契約之情事，原告2人自可依
        據買賣契約之法律關係，訴請被告8人賠償債務不履行
        所生之損害。況梁德煌於明知系爭土地有買賣糾紛之情
        況下，竟乘原告2人尚未辦理登記，而與被告8人更行訂
        立買賣契約而為移轉登記，致原告2人受有損害，誠係
        故意以背於善良風俗之方法加損害於原告2人，依民法
        第184條第1項後段規定，原告2人可請求梁德煌負損害
        賠償責任，或請求塗銷所有權移轉登記，以回復損害發
        生前之原狀，惟此一救濟方法亦繫諸於本件買賣契約是
        否成立。故不論原告2人係對被告8人或對梁德煌請求損
        害賠償，本件均有續行之必要。為此，爰聲明：請求確
        認原告2人與被告8人間就系爭土地如附表所示之應有部
        分之買賣關係存在。
  二、被告抗辯：
    (一)系爭買賣契約尚未成立生效：民法第95條規定：「非對
        話而為意思表示者，以通知達到相對人時發生效力。」
        ，然查原告2人所為承諾之意思表示至今仍未送達與被
        告全體，據此如何謂兩造之意思已達於一致？退一步言
        之，民法第160條第1項規定：「遲到之承諾，視為新要
        約。」但查，原證二所示起訴狀於96年1月5日遞狀法院
        ，臺灣臺中地方法院96年度重訴字第27號受理訴訟後，
        隨即將起訴狀繕本送達與原告2人，由證一送達證書顯
        示原告2人收受起訴書之時間為96年1月24日，而原告2
        人承諾買受之時間，依原證三寄送時間顯示（被告等人
        並未收到存證信函）為96年2月16日（春節前一天）、2
        月26日及3月3日，此時間距被告為要約之時間已相隔至
        少40至50天之久，亦即原告2人之承諾已經遲到，依民
        法第160條第1項規定視為新要約，既然為新要約，非經
        被告之承諾，仍無法成立契約。而由原證四存證信函所
        示，被告8人已發函拒絕，據此如何謂兩造間已成立買
        賣契約？
    (二)綜上所陳，本案並無原告主張兩造間已成立買賣契約之
        事實，是則原告2人請求確認兩造間就系爭土地如附表
        所示之應有部分之買賣關係存在，顯無理由。並聲明：
        原告之訴駁回。
貳、得心證之理由：
  一、按「訴狀送達後，原告不得將原訴變更或追加他訴。但有
      下列各款情形之一者，不在此限：一被告同意者。二請求
      之基礎事實同一者。三擴張或減縮應受判決事項之聲明者
      。四因情事變更而以他項聲明代最初之聲明者。……被告
      於訴之變更或追力無異議，而為本案之言詞辯論者，視為
      同意變更或追加。」民事訴訟法第255條第1項但書第1、2
      、3、4款及第2項定有明文。茲查，原告2人原起訴請求被
      告8人應於原告2人分別給付如更正訴之聲明狀附表1所示
      金額之同時將系爭土地如附表1所示之應有部分按如附表2
      所示比例移轉登記予原告2人取得，嗣因被告8人之應有部
      分於原告提起本件訴訟後之96年5月22日移轉登記為訴外
      人梁德煌所有，因此情事變更而減縮應受判決事項之聲明
      為請求確認原告2人與被告8人間就系爭土地如附表所示之
      應有部分之買賣關係存在，且被告8人對此無異議而為本
      案之言詞辯論，則揆諸前揭規定，原告2人所為訴之變更
      ，於法核無不合，應予准許。
  二、系爭土地於96年5月22日前為兩造所共有，此有土地謄本
      在卷可稽。而被告8人委任林坤賢律師於96年1月5日提起
      分割系爭土地之訴訟（本院96年度重訴字第27號），於起
      訴狀上記載「原告等人於本狀同意被告等人（即本件原告
      2人）可以自行或尋求第三人以每坪玖拾捌萬元之價格來
      購買原告等人所持有之土地持分，如被告等人不願意購買
      ，自應配合原告等人以每坪玖拾捌萬元之價格出售予第三
      人，或者應依土地法第34條之1之規定使原告等人得以處
      分本案系爭共有全部土地」等語，該起訴狀於96年1月24
      日送達予原告2人收受，此有該起訴狀影本及本院送達證
      書影本在卷可參。前開起訴狀所載「原告等人於本狀同意
      被告等人可以自行或尋求第三人以每坪玖拾捌萬元之價格
      來購買原告等人所持有之土地持分」，即屬被告8人願將
      渠等之應有部分以每坪98萬元出賣予原告2人之要約，誠
      無疑義。而原告癸○○、戊○○嗣後於96年2月16日分別
      以台中大隆路郵局第114、115號存證信函回覆被告8人及
      林坤賢律師，表示承諾以上開價格購買被告8人之應有部
      分。惟前開存證信函關於被告庚○○、壬○○之姓名誤載
      為「賴仁人」「賴金豐」，故原告癸○○、戊○○於96年
      2月26日分別以台中法院郵局第614、615號存證信函寄送
      被告庚○○、壬○○表示更正；另原告癸○○、戊○○又
      於96年3月3日分別以台中法院郵局第691、690號存證信寄
      送被告庚○○，再次表示承諾以上開價格購買被告等人之
      應有部分。前開存證信函，除林坤賢律師及被告己○○有
      於96年2月26日收受外，其餘被告等人或為拒收（台中大
      隆路郵局第114、115號存證信函寄送「賴仁人」部分），
      或為逾期召領退回，此有原告2人寄發之存證信函、掛號
      郵件收件回執及退回信封等在卷可憑。而被告雖以原告所
      為承諾之意思表示並未送達被告全體，系爭買賣契約尚未
      成立生效；及原告承諾買受距被告為要約已相隔40至50日
      之久，原告之承諾已經遲到，依法應視為新要約，非經被
      告承諾，無法成立契約等語置辯，但查：
      1.被告8人委任林坤賢律師於96年1月5日提起分割系爭土
        地之訴訟（本院96年度重訴字第27號），於起訴狀上記
        載「本案系爭土地已有多人向共有人等表示願意承買，
        目前出價最高者，其價格為每坪高達新台幣玖拾捌萬元
        之對價，原告等人皆已認同並願意出售。惟被告等人無
        論價金多高皆不同意出售，其目的在於牽制原告等人無
        法出售土地，而後再以更低之價格來迫使原告等人必須
        對其讓售土地，原告等無法接受被告等人存心不良之做
        法。因此，懇請鈞院能體恤原告等人目前之困境，儘速
        准予變賣分割之方法，來解決本案系爭土地因新市政中
        心專用區『土地使用分區管制要點』之規定所產生之爭
        議，原告等人於本狀同意被告等人可以自行或尋求第三
        人以每坪玖拾捌萬元之價格來購買原告等人所持有之土
        地持分，如被告等人不願意購買，自應配合原告等人以
        每坪玖拾捌萬元之價格出售予第三人，或者應依土地法
        第34條之1之規定使原告等人得以處分本案系爭共有全
        部土地，然而被告等人以假扣押等方法阻擾原告等人出
        售，又不願意依每坪玖拾捌萬元之價格買受原告等人所
        持有土地持分，核被告等人所為，顯然有以背於善良風
        俗之方法加損害於他人之企圖甚為明顯，因此懇請鈞院
        能瞭解實情，能賜准判決如起訴聲明所述之變賣分割方
        法」等語，此有該起訴狀影本在卷可憑。考其目的，顯
        然是在訴請法院就系爭土地為變價分割之同時，亦冀望
        原告2人能以他人出價最高之每坪98萬元價格買受被告8
        人之應有部分，或配合被告8人以每坪98萬元之價格出
        售予第三人，資以解決因處分系爭土地所生之相關紛爭
        。準此觀之，被告8人雖然是委任林坤賢律師提起該分
        割共有物之訴，惟林坤賢律師既然於為訴訟代理人之起
        訴狀上為「被告8人願將渠等之應有部分以每坪98萬元
        出賣予原告2人」之要約，則應認為被告8人就其應有部
        分願以每坪98萬元出賣予原告2人乙事，係授權林坤賢
        律師代為處理。而按「代理人於代理權限內，以本人名
        義所為之意思表示，直接對本人發生效力（第1項）。
        前項規定，於應向本人為意思表示，而向其代理人為之
        者，準用之（第2項）。」民法第103條定有明文。亦即
        ，代理行為是以代理本人向相對人為意思表示（積極代
        理），或代理本人由相對人接受意思表示（消極代理）
        為其內容。茲查，原告2人於收受林坤賢律師代理被告8
        人所為願以每坪98萬元出賣應有部分之要約後，其向林
        坤賢律師為承諾買受之通知（以存證信函之副本收件人
        寄送予林坤賢律師），依民法第103條第2項規定，即直
        接對被告8人發生效力。從而被告抗辯原告所為承諾之
        意思表示並未送達被告全體，系爭買賣契約尚未成立云
        云，即無可採。
      2.前述「被告8人願將渠等之應有部分以每坪98萬元出賣
        予原告2人」之要約，係於96年1月24日到達原告2人，
        被告8人即應受該要約之拘束（民法第154條第1項前段
        參照）。而該要約未定有承諾期限，係屬非定有承諾期
        限之要約；且核其性質，係屬非對話要約，其存續期間
        為「依通常情形可期待承諾達到之時期」（民法第157
        條參照），此項期間包括三段時期，即(1)要約到達相對
        人之期間；(2)相對人考慮承諾之期間；(3)承諾到達要約
        之期間。該三項期間雖應分別計算，但三者總合構成承
        諾期間。第(1)及(3)之期間係在途期間，較易確定，第(2)
        種期間應依當事人間交易習慣、契約類型、相對人之性
        質（個人、合夥或公司）等因素，依「通常情形」定之
        （參見王澤鑑著「民法債編總論第一冊」，82年4月版
        ，頁136）。而查，被告8人之該要約於96年1月24日到
        達原告2人，原告2人於96年2月16日（農曆除夕前一日
        ）寄發承諾買受之存證信函（即考慮承諾期間約23日）
        ，該存證信函於96年2月26日到達被告8人之代理人林坤
        賢律師，已如前述。茲審酌系爭土地面積為1,607.03平
        方公尺，換算計約486.13坪，以被告8人之應有部分計
        算可分坪數為427.89坪，乘以每坪98萬元之價格，其總
        價金高達419,332,200元，如此鉅額之買賣價金，自須
        給與原告2人相當時日之考慮期間，藉以評估購買與否
        之相關利幣得失（如價格是否合理、資金調度有無問題
        等），故原告2人考慮承諾期間約23日，應認為尚屬合
        理。至於原告2人於96年2月16日（農曆除夕前一日）寄
        發之存證信函，於96年2月26日始到達被告8人之代理人
        林坤賢律師部分，因適逢農曆過年，且該送達是透過郵
        務機關為之，此於本件承諾是否於依通常情形可期待達
        到之判斷上，應可不予考慮。據此以論，應認為原告2
        人是在被告8人前述要約之存續期間內為承諾。從而被
        告抗辯原告承諾買受距被告為要約已相隔40至50日之久
        ，原告之承諾已經遲到，依法應視為新要約，非經被告
        承諾，無法成立契約云云，亦非可採。
  三、末按當事人互相表示意思一致者，無論其為明示或默示，
      契約即為成立；又當事人就標的物及其價金互相同意時，
      買賣契約即為成立，民法第153條第1項、第345條第2項分
      別定有明文。茲被告8人就系爭土地之應有部分願以每坪
      98萬元出賣予原告2人之要約，已經原告2人為買受之承諾
      （按原告2人究係分別買受被告8人之應有部分，或共同買
      受被告8人之應有部分，乃其內部協調問題，並不影響買
      受承諾之內容），雙方就買賣標的物及價金互相表示意思
      一致，故該買賣契約即為成立。從而原告2人請求確認與
      被告8人間就系爭土地如附表所示之應有部分之買賣關係
      存在，為有理由，應予准許。
  四、本件訴訟費用計3,350,918元，應由敗訴之被告負擔。
參、訴訟費用負擔之依據：民事訴訟法第78條。
中　　華　　民　　國　　96　　年　　8 　　月　　6 　　日
                  民事第三庭    法  官  游文科
正本係照原本作成。
如對本判決上訴，須於判決送達後20日內向本院提出上訴狀。
中　　華　　民　　國　　96　　年　　8 　　月　　6 　　日
                                書記官   謝坤冀
 附表：
┌──┬────┬───────┬───────┐
│項次│姓    名│   應有部分   │換算後持有坪數│
├──┼────┼───────┼───────┤
│  1 │ 庚○○ │16690分之2672 │    77.83     │
├──┼────┼───────┼───────┤
│  2 │ 辛○○ │16690分之2672 │    77.83     │
├──┼────┼───────┼───────┤
│  3 │ 甲○○ │ 8345分之348  │    20.27     │
├──┼────┼───────┼───────┤
│  4 │ 己○○ │ 5007分之600  │    58.24     │
├──┼────┼───────┼───────┤
│  5 │ 壬○○ │ 5007分之600  │    58.24     │
├──┼────┼───────┼───────┤
│  6 │ 乙○○ │ 8345分之1977 │    115.16    │
├──┼────┼───────┼───────┤
│  7 │ 丙○○ │ 8345分之174  │    10.16     │
├──┼────┼───────┼───────┤
│  8 │丁○○○│ 8345分之174  │    10.16     │
└──┴────┴───────┴───────┘
